【裁判字號】    97,建上易,39
【裁判日期】    980707
【裁判案由】    損害賠償
【裁判全文】
臺灣高等法院民事判決                97年度建上易字第39號
上  訴  人  乙○○
訴訟代理人  陳淑真律師
被上訴人    甲○○
                        樓
上列當事人間請求損害賠償事件，上訴人對於中華民國97年7月2
3日臺灣士林地方法院97年度建字第5號第一審判決提起上訴，本
院於98年6月23日言詞辯論終結，判決如下：
    主  文
上訴駁回。
第二審訴訟費用由上訴人負擔。
    事實及理由
一、上訴人主張：伊於民國（下同）95年10月21日與被上訴人簽
    訂工程承攬合約（下稱系爭合約），約定由被上訴人為伊所
    有門牌號碼為臺北市○○路○段5之2號1樓之房屋（下稱系爭
    房屋）裝潢（下稱系爭工程）。惟被上訴人於施工過程中，
    不但未依約提出設計詳圖及施工說明，亦未確實監工，致施
    工進度遲延且瑕疵叢生，伊要求被上訴人修正仍未見改善，
    乃於96年2月間發函終止系爭合約。詎被上訴人於系爭合約
    終止後，竟以勘查施工現場以利重新設計施作為由，夥同他
    人進入伊家中破壞物品及裝潢，經伊向臺灣士林地方法院檢
    察署（下稱士林地檢署）對被上訴人提出毀損告訴，被上訴
    人於96年11月28日經檢察官提起公訴在案。又伊另向原法院
    民事庭聲請保全證據，亦經臺北市室內設計裝修商業同業公
    會（下稱裝潢公會）會同兩造在場鑑定系爭工程後，確認有
    多項工程需拆除重作，且部分建材或電器數量亦有浮報情事
    （下稱系爭鑑定報告）。嗣伊委託他人重新裝潢，於拆除被
    上訴人所施作之裝潢時，更陸續發現有諸多隱蔽之瑕疵。茲
    伊已給付被上訴人工程款新臺幣（下同）100萬元，是兩造
    就：(一)原判決附表1（下稱附表1）所列之工程款419,805元
    ；(二)原判決附表2（下稱附表2）所列之工程款640,089元中
    ，尚應扣除84,890元，即：1.「HCG馬桶」價款26,050元，
    2.「全室天花板」工程款58,840元；(三)原判決附表3（下稱
    附表3）所列之工程款219,517元中，尚應扣除191,217元，
    即：1.「客廳及餐廳80×80拋光石英磚」工程款79,677元
    ，2.「黑金鋒大理石檯面」工程款32,500元，3.「防盜燈」
    工程款900元，4.「玄關窯燒玻璃」工程款8,640元，5.「後
    陽台牆面地坪洗宜蘭石」工程款36,000元，6.「TOTO琺瑯浴
    缸」工程款32,000元，7.「不銹鋼防風罩」工程款1,500元
    ；(四)「設計監造費」部分，應全數扣除127,941元；(五)「保
    全證據鑑定費」49,140元、「拆遷安置費用」150,000元、
    「毀損花瓶及咖啡壺」9,100元，計208,240元，亦應由被上
    訴人負擔。是伊自得向被上訴人請求355,986元〔即419,805
    +（640,089-84,890）+（219,517-191,217）+（127,941-
    127,941）-1,000,000-23,500-77,550-50,000-208,240〕
    。爰依承攬及侵權行為之法律關係，求為判命被上訴人應給
    付上訴人654,226元及自起訴狀繕本送達翌日起至清償日止
    ，按週年利率5％計算利息；及以供擔保為條件宣告假執行
    之判決。（按上訴人逾前開請求部分，業經原審法院為其敗
    訴之判決，上訴人未聲明不服，因未繫屬本院，不另贅述）
二、被上訴人則以：簽訂系爭合約前，伊已就系爭工程之預算、
    圖面及材質以電子郵件與上訴人往返討論數次，且伊於施工
    前，必會提供詳細施工圖說及報價單予上訴人確認，每日亦
    均前往施工地點監造，並按上訴人要求於95年12月31日提前
    完工。而上訴人於完工翌日遷入施工地點居住後，除對浴缸
    上方玻璃門、玄關玻璃及隔熱瓦斯安裝時間等工程有意見外
    ，對系爭工程之品質尚稱滿意，復追加施作木造組合櫃、浴
    櫃、保全系統及換氣鋁窗等工程，使系爭工程款增加至
    1,998,378元。兩造並約定由伊負責改善上訴人有意見部分
    之工程，待上訴人配偶返國後再給付剩餘之工程款998,378
    元。詎上訴人配偶於96年1月底回國後，竟以系爭工程施作
    結果非其所欲，遂以出國或系爭工程有瑕疵為由拒付工程餘
    款。茲系爭工程均係按上訴人之要求及預算施作，使用之建
    材等級亦均與上訴人充分溝通，獲上訴人同意後方行採用，
    縱上訴人配偶認施工結果與期待不符，亦屬上訴人與其配偶
    間之溝通問題，與伊無關，上訴人上開主張扣除之工程款項
    ，均無理由。又若系爭工程確有上訴人所指不堪使用之重大
    瑕疵，上訴人豈有居於其中長達數月之理？況伊先前為取得
    工程餘款，已同意依上訴人要求改善，上訴人卻於工人依其
    指示動手註記後，即不許伊等繼續修繕，並據此對伊等提出
    毀損告訴，致伊2年來訟爭不斷，財務出現問題，是上訴人
    請求伊賠償損害，誠屬無理。縱依系爭鑑定報告結果，認系
    爭工程有些許瑕疵，然以上訴人積欠之工程款998,378元，
    扣除系爭鑑定報告所估計上訴人拆除重作、修補系爭工程支
    出之費用、伊先前有請款未施作部分之金額及應減少之工程
    款共計243,650元，再加上伊先前有施作卻未請款，而應由
    上訴人補付之工程款172,817元後，上訴人仍應給付伊
    927,545元等語置辯。
三、上開請求，原審為上訴人全部敗訴之判決，上訴人提起部分
    上訴，聲明：(一)原判決關於後開第二項部分廢棄。(二)上廢棄
    部分，被上訴人應給付上訴人355,986元及自起訴狀繕本送
    達翌日起至清償日止，按周年利率5％計算之利息。被上訴
    人則聲明：上訴駁回。
四、兩造不爭執之事實：
    (一)上訴人於95年10月21日與被上訴人簽訂系爭合約，約定由
      被上訴人為上訴人所有之系爭房屋裝潢。
    (二)被上訴人於96年5月31日晚間7時30分許，與訴外人張德發
      、林文章進入系爭房屋，由張德發、林文章分持榔頭敲破
      地板磁磚13個洞、玄關櫃5個洞、客房門2個洞、天花板2
      個洞、小孩房門衣櫃3個洞、主臥室2個洞、餐廳壁2道刮
      痕及客浴天花板十字刮痕等。經上訴人對被上訴人及張德
      發、林文章提出毀損告訴，並經士林地檢署檢察官於96年
      11月28日向原法院聲請簡易判決處刑在案。
    (三)上訴人向原法院民事庭聲請保全證據（96年度聲字第1061
      號），經該院裁定准許，並囑託裝潢公會就系爭工程進行
      鑑定，作成系爭鑑定報告。
    (四)上訴人已給付被上訴人系爭工程之工程款100萬元。
    (五)兩造對於系爭工程之工程款不爭執部分如附表1，不爭執
      之工程款為41萬9,805元。
    (六)兩造對於系爭工程之工程款有爭執部分，經原法院先後3
      次會同有營建工程專業背景之諮詢專家金華國與兩造就系
      爭工程有無瑕疵、有無追加、應否扣除或增加多少金額等
      事項進行協商後，兩造協議不爭執部分如附表2所示（即
      兩造不再爭執部分），協議後不爭執之工程款為616,589
      元（含系爭工程嗣遭毀損之扣款23,500元）（按未扣除
      23,500元後，即為640,089元）。
    有系爭工程合約、士林地檢署聲請簡易判決處刑書、原法院
    96年度聲字第1061號裁定、鑑定報告書（原審卷第17至19、
    34至60頁）等為證，復為兩造所不爭執，自堪信為真實。
五、上訴人主張被上訴人施作系爭工作確有諸多瑕疵且系爭合約
    終止後，且竟以勘查施工現場以利重新設計施作為由，夥同
    他人進入伊家中破壞物品及裝潢，應負債務不履行及侵權行
    為損害賠償責任，是原判決認上訴人尚積欠被上訴人工程款
    256,302元，應再扣除附表2中「HCG馬桶」價款26,050元、
    「全室天花板」工程款58,840元；扣除附表3中「客廳及餐
    廳80×80拋光石英磚」工程款79,677元、「黑金鋒大理石檯
    面」工程款32,500元、「防盜燈」工程款900元、「玄關窯
    燒玻璃」工程款8,640元、「後陽台牆面地坪洗宜蘭石」工
    程款36,000元、「TOTO琺瑯浴缸」工程款32,000元、「不銹
    鋼防風罩」工程款1,500元；「設計監造費」部分，應全數
    扣除127,941元；「保全證據鑑定費」49,140元、「拆遷安
    置費用」150,000元、「毀損花瓶及咖啡壺」9,100元，計
    208,240元，亦應由被上訴人負擔，伊得向被上訴人請求
    355,986元等語。原判決以經結算後上訴人尚積欠被上訴人
    工程款，因而駁回上訴人之請求，是本件應審酌者，即以原
    判決認上訴人積欠之工程款金額為基礎，上訴人主張應再扣
    減之上述金額，是否有據？
六、附表2所列兩造協議後不爭執之工款640,089元，是否應再扣
    除84,890元：
    (一)HCG馬桶26,050元部分：
      1.上訴人主張被上訴人以低劣工法整建浴室，系爭鑑定報
        告認應拆除重作，且被上訴人未按照HCG安裝方式施工
        ，導致與浴室磁磚拆離時，會使馬桶受損，應全部扣除
        兩造協商減價後之餘額26,050元等語。被上訴人則辯稱
        拆除地磚時，不致使馬桶受損等語。
      2.查主臥室及公共浴室確因防水層不周密，使壁面出現因
        滲水濕氣致油漆膨凸現象、主臥室浴室有1塊壁磚遭被
        上訴人敲破，公共浴室4塊底層壁磚亦曾完成後敲除補
        貼，另除淋浴拉門後在磁磚上留下孔洞等情，為兩造所
        不爭執，系爭鑑定報告鑑定認浴室壁磚若施工後再行挖
        補，易導致防水層破壞，若要達到確實防水之要求，建
        議完成除磁磚作防水，再行貼新磁磚，有系爭鑑定報告
        影本在卷可稽（原審卷第55頁）。
      3.上訴人主張因浴室地磚須拆除重作，導致馬桶須廢棄更
        換等語。但證人即施作系爭工程之水電工賴明杉於97年
        5月28日證稱，如連同磁磚一起拆，就不會損壞到馬桶
        ，如要不損壞到磁磚及馬桶，則需慢慢的敲，僅能用砂
        輪機慢慢切除馬桶與磁磚間之縫隙，拆除費用較高，由
        水電工拆除較好，工比較細，一般拆除工人拆馬桶之損
        壞機率通常比水電工拆除損壞之機率要高等語（原審卷
        第342至343頁）。顯見如果連同磁磚一起拆除，亦非必
        定損壞馬桶，且因上訴人係將浴室之全部磁磚拆除，自
        無須顧及保全磁磚之完整，以一般之拆除方法即可保留
        馬桶不受損壞。且系爭鑑定報告就浴室上開瑕疵，「繼
        續完成修補費用及應退費用」之說明為「兩間浴室須拆
        除重作（拆除費用列最後項目之總計金額）所須費用為
        新台幣76640元（貼工32640、防水10000、磁磚24000、
        原有衛浴設備安裝1000）」（原審卷第55頁），是系爭
        鑑定報告就浴室瑕疵拆除重作修復費用之估算，列有磁
        磚、防水及貼工之費用，原有衛浴設備僅列「安裝」費
        用，並未列「更換」之費用，益徵確可在不損傷馬桶之
        情形下拆除磁磚，上訴人主張此部分應扣除26,050元，
        並無可取。
    (二)全天花板工程款117,680之1/2即58,840元部分：
      1.上訴人主張客廳天花板無圖說且設計錯誤，導致天花板
        線條交錯，應扣除工程款117,680元之1/2即58,840元作
        為改善費用等語。被上訴人則辯稱設計乃個人風格、理
        念之表現，並無對錯，且上訴人於施作中，意見極多，
        一改再改，有何理由謂設計錯誤，要求減價等語。
      2.查系爭工程木作＆油漆項目，關於「全室新作矽酸鈣板
        平頂天花」項目報價金額為77,775元，「全室新作矽酸
        鈣板立體天花」為38,525元，「立體天花流明燈盒」為
        11,000元（原審卷第117頁），經鑑定後，兩造於原審
        協議平頂天花板減價54,900元，立體天花板加價56,280
        元，未施作之立體天花流明燈盒則全數減價（原審卷第
        58 、291頁），是上開3項工程之工程款為117,680元（
        77,775+38,525+11,000-54,900+56,280-11,000=117,68
        0）。
      3.上訴人雖主張客廳天花板無圖說，且設計錯誤，導致天
        花板線條交錯等語，並提出照片為證（本審卷第45頁）
        。惟查，證人即木工嚴得清證稱「（施作天花板時被上
        訴人有指示你如何施作？）一開始時被上訴人有拿一張
        平面圖，我進場施作時，上訴人說有更改過，所以我就
        暫時停工，過幾天被上訴人給我第二張圖，我跟上訴人
        說請他與被上訴人確認施作的內容後我再進場施作，以
        免浪費工料，後來他們就同意依照第二張圖施工」、「
        （上訴人提出的平面圖是否就是你所稱的第二張圖？）
        是。我們一般施工都是依照這樣的設計圖來施工，因為
        圖上已經標示了高低差，只是因為上訴人看不懂，所以
        我請他與被上訴人溝通後再按圖施工」等語（原審卷第
        346頁）。足徵被上訴人確曾提供天花板之施工圖說予
        上訴人，縱使上訴人看不懂該圖說，兩造亦曾就天花板
        應如何施作達成協議；況設計創作本即有仁智之見。是
        上訴人自不得嗣後再以客廳天花板無圖說或設計錯誤為
        由，而主張扣除此部分工程款。亦即此部分工程款仍為
        117,680元，上訴人主張應再扣除一半即58,840元，並
        無可取。
七、附表3兩造爭執經法院認定之工程款部分，是否應再扣除
    191,217元：
    (一)「客廳及餐廳80×80公分（拋光石英磚）工程款79,677
      元部分：
      1.上訴人主張原判決就新、舊地磚銜接處有高低不平之瑕
        疵，認應扣除工程款77,550元，惟新地磚復遭被上訴人
        夥眾搗毀11塊，須全區重作，應以79,677元為修復費用
        等語。被上訴人則辯稱新、舊地磚銜接處有高低不平之
        情形，但並非其瑕疵修復完成後又毀損地磚，僅能扣款
        1次等語。
      2.查上訴人於系爭工程施作前即決定保留主臥室、書房、
        小孩房之舊地磚，此為兩造所不爭執，故被上訴人於設
        計施作客廳、餐廳等新地磚，即應事先考慮到新、舊地
        磚高低銜接之問題，並加以克服，而諮詢專家金華國於
        原審亦陳稱上開情形在設計時，就應考慮新、舊地磚可
        能會有高低差之問題，使用硬底施工法，應該可以克服
        等語（原審卷第339頁），詎被上訴人施作地磚鋪設，
        造成新、舊地磚銜接處高低不平，自有瑕疵。
      3.另被上訴人於96年5月31日至施工處所敲破新施作之11
        片地磚，造成13個洞，經系爭鑑定報告「因地磚遭毀損
        ，須全區拆除重作。（拆除費列於最後項目之總計金額
        ）所須金額為新台幣77550元（貼工工資51800元，磁磚
        費用25750元）。」（原審卷第56頁），則地磚既有新
        、舊地磚銜接處不平之瑕疵，且被上訴人又敲破11片地
        磚，於拆除重作時，自可就銜接處高低不平之瑕疵一併
        處理改善，是其修復費用自亦為77,550元。
      4.雖上訴人主張新地磚復遭被上訴人夥眾搗毀11塊，須全
        區重作，應以79,677元為修復費用等語。惟上訴人所主
        張應扣除之97,677元，即為鋪設客廳及餐廳80×80公分
        拋光石英磚地磚之工程款，但遭毀地磚修復費用既經系
        爭鑑定報告鑑定為77,550元，並經原判決認定應扣除
        77,550元為瑕疵修復及補損害、回復原狀之費用，其主
        張須再行扣除97,677元，並無可取。
    (二)「黑金鋒大理石檯面」工程款32,500元部分：
      1.上訴人主張黑金峰大理石檯面安裝之始，即因施工當時
        勉強崁入壁面結果，造成邊緣破損，且黑金峰大理石檯
        面所附屬之懸臂式電視櫃既依鑑定報告須拆除重做，自
        會毀損，工程款32,500元應全數減價等語。被上訴人則
        辯稱大理石以矽利康粘的，修改時將大理石拿起，不會
        敲碎大理石等語。
      2.查系爭工程中關於「客廳電視矮櫃與主牆造型」項目96
        年3月15日請款之金額為25,200元、「客廳電視高櫃」
        為19,800元、「客廳電視主牆面貼水晶板造型」13,500
        元、「客廳電視櫃黑金峰大理石檯面正面訂厚4cm」
        24,000元、「玄關櫃黑金峰大理石檯面正面訂厚4cm」
        8,500元（原審卷第14頁），就上訴人主張被上訴人施
        作上開部分設計錯誤、材質低劣、施工錯誤一節，系爭
        鑑定報告鑑定後認為「電視櫃為懸臂式設計，惟無考慮
        其結構性，造成櫃身前傾，進而使得壁面水晶板變形。
        另水晶板側面依工程慣例亦應加封邊壓條。總的來說，
        此電視櫃已不堪使用，需拆除重新施做。」（原審卷第
        53頁），顯見系爭電視櫃之施作確有瑕疵。
      3.按承攬人之工作有瑕疵者，須定作人定相當期限請求承
        攬人修補，承攬人如不於期限內修補時，定作人始得自
        行修補，請求承攬人償還修補必要費用，或解除契約或
        請求減少報酬。上訴人經一再要求改正上開瑕疵，仍未
        完成補正（原審卷第7、142頁），上訴人自得主張減少
        該部分之報酬。但觀之鑑定報告，多為施工之瑕疵，故
        關於客廳電視矮櫃與主牆造型、客廳電視高櫃、客廳電
        視主牆面貼水晶板造型之施作均須拆除，此部分固得主
        張減少此部分之報酬。惟關於黑金鋒大理石檯面即「客
        廳電視櫃黑金峰大理石檯面正面訂厚4cm」、「玄關櫃
        黑金峰大理石檯面正面訂厚4cm」部分並無瑕疵，自不
        能減少此部分之報酬，況被上訴人亦辯稱大理石係使用
        矽利康加以固定，修改時可將大理石拿起，不致破壞大
        理石本體等語，是上訴人主張應再扣除此部分之工程款
        32,500元，自無可取。
    (三)「防盜燈」工程款900元部分：
      1.上訴人主張防盜燈屬工程統包案之一部分，被上訴人即
        應交付完好之品質，詎上訴人令另其水電工安裝劣質品
        ，一安裝後即故障，除扣除感應器300元外，應為整組
        扣款，再扣除900元等語。被上訴人則辯稱上訴人係自
        行與水電工接洽等語。
      2.查證人水電工賴明杉證稱，係上訴人要求伊加裝防盜燈
        ，惟伊裝設前有向被上訴人說明，關於燈的位置及電源
        線如何布置均曾與上訴人溝通過，上訴人並未特別指示
        要加做開關，惟若業主要求會加作開關，嗣後伊係向被
        上訴人請款，如果防盜燈一直亮，應該是感測器壞掉，
        要更換整組燈約300元左右，如果加裝開關需增加約2、
        300元等語（原審卷第340至341頁）。故防盜燈雖係上
        訴人要求正在現場施工之證人賴明杉裝設，惟因證人賴
        明杉事前已向被上訴人說明並獲得允許，事後又係向被
        上訴人請款，且被上訴人亦一併計入向上訴人請求之工
        程款內，應認兩造業已同意追加此工程項目。又因上訴
        人並未特別要求加作開關，且加作開關亦須追加費用，
        故上訴人不得以未施作開關為由而要求減價。惟因施作
        完成後，防盜燈之感測器故障，更換整組燈需300元，
        故此項目僅應扣除300元，上訴人雖主張防盜燈品質低
        劣，使用後即故障等情，故再提出照片為證（本審卷第
        213、214頁），然依照片亦無從認定有何種故障情事，
        其主張應再扣除工程款為900元，並無可取。
    (四)「玄關窯燒玻璃」工程款8,640元部分：
      1.上訴人主張玄關處之3個「玄關窯燒玻璃」，當初玻璃
        工人拿至現場安裝時，僅以矽膠為粗糙不平地黏在清玻
        璃上，上訴人旋向工人表示異議，表示不是當時向被上
        訴人所提之設計，並無遮蔽效果，工人以美工刀取下帶
        走，留下清玻璃暫時黏在位置上，迄今仍未交付符合設
        計要求之窯燒玻璃，應再扣除工程款8,640元等語。被
        上訴人則辯稱窯燒玻璃已交付留在現場，僅尚未安裝而
        已等語。
      2.查系爭工程雜項工程中玄關8m/m強化玻璃切洞嵌窯燒玻
        璃，請款金額為8,640元（原審卷第16頁），上訴人原
        以玄關處玻璃朝餐廳面為整片無修飾平面，毫無設計元
        素，且玻璃裝置歪斜，且因無飾邊、比例失衡，毫無設
        計感等由，聲請證據保全鑑定，鑑定結果認玄關之櫃須
        拆除重作，惟係指木作及油漆部分，至於此玻璃項目，
        系爭鑑定報告鑑定認為，朝餐廳面為整片無修飾平面，
        實乃個案設計風格之因素，不可因無圖案在其上就斷定
        為設計不佳或施工錯誤，玻璃係尚未固定而非歪斜，至
        於設計感為見仁見智之問題，與品質無關等語（原審卷
        第53頁），既設計感屬見仁見智之問題，非可僅因上訴
        人稱無設計感，即認屬工程瑕疵。
      3.又上訴人舉出照片主張被上訴人未交付3個窯燒玻璃等
        語（本審卷第43頁），惟證人即玻璃工游竣富證稱伊前
        後共施作2片清玻璃，第1片清玻璃帶至現場安裝時，因
        上訴人認為3個窯燒玻璃裝置位置，視覺怪怪的，故重
        作另1片清玻璃，但3個窯燒玻璃仍可使用，第2片清玻
        璃攜至現場欲安裝時，上訴人配偶不讓伊施工，伊即將
        玻璃留在現場，同時聯絡設計師擇期再安裝，3個窯燒
        玻璃即嵌在第2片清玻璃上，卷附第43頁之照片，應該
        是第1片玻璃安裝後拍的等語（本審卷第228至230頁）
        ，自堪認玄關處3個窯燒玻璃，已施作完成並交付上訴
        人，僅尚未安裝而已。再被上訴人於本院準備程序時已
        一再辯稱3個窯燒因上訴人配偶不讓其黏上，但東西已
        留在現場等語（本審卷第148、159頁），至其答辯(二)、
        (三)狀稱「因窯燒較費工，慢幾天送達，但當工人要去固
        定，上訴人太太回國，已不准上訴人和工人進入其住宅
        ，所以無法固定」等語（本審卷第142、162頁），其重
        點僅在表達其無法進入系爭房屋安裝窯燒玻璃，並非自
        承未交付窯燒玻璃。至上訴人所提窯燒玻璃現場示意圖
        （本審卷第232頁），惟證人游竣富證稱伊曾見過此上
        訴人繪製之圖，不是最後確定之圖等語（本審卷第229
        頁背面），是此示意圖是否為最後確定施作之圖，即堪
        質疑，是上訴人主張被上訴人未交付3個窯燒玻璃，工
        程款8,640元，應予減價，並無可取。
    (五)「後陽台牆面地坪洗宜蘭石」工程款36,000元部分：
      1.上訴人主張「後陽台牆面地坪洗宜蘭石」工程，被上訴
        人報價30,000元，即應受其意思表示所拘束，被上訴人
        辯稱應追加工程款36,000元，並無理由，應予扣除等語
        ；被上訴人則辯稱其係依工程慣例截長補短式請款，其
        未施作者，皆遭扣除，則實際施作者，應予追加，「後
        陽台牆面地坪洗宜蘭石」66,000元為鑑定之金額等語。
      2.查系爭工程中關於「後陽台牆面地坪洗宜蘭石」，於原
        契約中並無此項目，為事後追加之工程款，惟被上訴人
        事後提出之請款單，針對此一項目，請款數量為30㎡，
        單價為1,000元，金額為30,000元，此為兩造於原審協
        議爭點時所不爭執，並有系爭契約之報價單，86年3月
        15日請款報價單可稽（原審卷第339頁正背面、62頁、
        13頁、116頁）。按如依情形，非受報酬，即不為完成
        其工作者，視為允與報酬。未定報酬者，按照價目表所
        定給付之。無價目表者，按照習慣給付之，民法第491
        條定有明文，則此部分工程既為追加工程，未約定工程
        數量、單價，被上訴人依市價計算其工程款，即為可取
        。次查，系爭鑑定報告亦認「後陽台洗石面積為30㎡（
        始數量做比較，市價為每平方公尺2200元，須追加
        66000元）」（原審卷第58頁），是被上訴人辯稱除原
        請款單之30,000元外，應再追加36,000元，堪可採信，
        上訴人主張被上訴人不得請求「後陽台牆面地坪洗宜蘭
        石」工程款36,000元，應予扣除等語，並無可取。
    (六)「TOTO琺瑯浴缸」工程款32,000元部分：
      1.上訴人主張依照片顯示，被上訴人施作浴室時，為了對
        準落水孔，使用硬拗彎折排水管之錯誤方式施工，導致
        流水不易，經拆除後發現，已無法修復，且因浴室需重
        做，將因無絲毫空間可將已固定之浴缸完好拖出，勢必
        損壞浴缸，故「TOTO琺瑯浴缸」工程款32,000元應予扣
        除等語。被上訴人則辯稱拆除浴室磁磚不會毀損浴缸等
        語。
      2.查主臥室及公共浴室確因防水層不周密，使壁面出現因
        滲水濕氣致油漆膨凸現象、主臥室浴室有1塊壁磚遭被
        上訴人敲破，公共浴室4塊底層壁磚亦曾完成後敲除補
        貼，另除淋浴拉門後在磁磚上留下孔洞，經鑑定須拆除
        重作，已如前述。上訴人固主張浴室拆除重作，勢必會
        毀壞浴缸等語，然證人賴明杉證稱拆除浴缸時，磁磚會
        受損，惟浴缸不會壞掉等語（原審卷第343頁）。且因
        上訴人係將浴室之全部磁磚拆除，自無須顧及保全磁磚
        之完整，以一般之拆除方法即可保留浴缸不受損壞。況
        系爭鑑定報告浴室瑕疵拆除重作修復費用之估算，列有
        磁磚、防水及貼工之費用，原有衛浴設備僅列「安裝」
        費用，並未列「更換」之費用，已如前述，益徵確可在
        不損傷浴缸之情形下拆除磁磚，上訴人主張「TOTO琺瑯
        浴缸」工程款32,000元應予扣除等語，亦無可取。
    (七)「不銹鋼防風罩」工程款1,500元部分：
      1.上訴人主張被上訴人使用錯誤之防風罩型式，致熱水器
        散熱不良，無法點火，應扣除全部價金1,500元等語。
        被上訴人則辯稱防風罩係上訴人自行與水電工聯繫，過
        程並未知會或經過被上訴人，被上訴人僅依水電工請款
        據以請款，與被上訴人無關等語。
      2.查證人賴明杉證稱，係上訴人指示伊施作熱水器之不銹
        鋼防風罩，惟伊施作前有向被上訴人說明，上訴人並未
        特別指示如何施作，惟因防風罩只有一種型式，故伊係
        買現成之防風罩裝在熱水器上，嗣後伊係向被上訴人請
        款等語（原審卷第343頁）。足徵不銹鋼防風罩雖係上
        訴人指示正在現場施工之證人賴明杉裝設，惟因證人賴
        明杉事前已向被上訴人說明並獲得允許，事後又係向被
        上訴人請款，且被上訴人亦一併計入向上訴人請求之工
        程款內，應認兩造業已同意追加此工程項目。
      3.雖上訴人主張防風罩尚有其他不同形式，被上訴人使用
        錯誤型式，致散熱不良等語，並提出系爭防風罩，及他
        品牌之防風罩照片為證（本審卷第215、216、220、221
        頁）。然因上訴人並未特別指示應如何施作，依民法第
        200條第1項規定「給付物僅以種類指示者，依法律行為
        之性質或依當事人之意思不能定其品質時，債務人應給
        付中等品質之物。」，則水電工賴明杉自得交付伊所知
        悉之防風罩予上訴人，再防風罩為加裝在室外熱水器上
        ，用以防風抗雨之罩子，則防風罩得以防風防雨，即合
        於契約之效用，屬符合上開中等品質之物，且防風罩既
        為防風防雨，散熱較不良，亦為其物品性質使然，至上
        訴人所稱因而無法點火，則未能證明之，是上訴人主張
        被上訴人使用錯誤型式，散熱不良，應扣除價金等語，
        並無可取。
八、是否應再扣除設計監造費127,941元？
    (一)上訴人主張被上訴人未盡設計師之職責以充分揭露設計式
      樣及尺寸圖，亦未依上訴人修正意見修正圖式，設計欠考
      量、不當、不妥、簡陋、粗糙，又監造不力，導致多所錯
      誤、漏失，須以亡羊補牢手法修補，造成眾多無可彌補之
      瑕疵成品，且事後非但未盡修繕之責，尚率眾入屋毀損，
      故應扣除全部之設計監造費等語；惟為被上訴人所否認，
      並辯稱設計建造費為工程費用之項目，兩造工程合約書已
      簽訂，且設計乃個人風格，無所謂對錯等語。
    (二)經查，被上訴人設計及監造之系爭工程，依系爭鑑定報告
      認定確有部分瑕疵須拆除重做或修補改善，且亦有應追加
      之數量及報酬，此部分經兩造協議或經本院認定加、減價
      如前述，顯見被上訴人設計及監造系爭工程時，確有所疏
      失甚明，是被上訴人辯稱不應扣減設計監造費等語，尚不
      足採。惟除上述工程瑕疵之外，被上訴人仍有善盡其設計
      及監造之責，兩造之訂約之初既已協議按工程總價10％計
      算設計監造費，此觀之系爭契約95年10月17日報價單自明
      （原審卷第115頁），顯見此為兩造意思表示合致之內容
      ，上訴人自不得主張扣除全數設計監造費或降低設計監造
      費之比例。是系爭工程之設計監造費，應以系爭工程因瑕
      疵扣款後之工程總價10％計算方屬合理，亦符合兩造締約
      時之原意。則原判決依兩造不爭執之附表1工程款419,805
      元、附表2之工程款640,089元（不含系爭工程嗣遭毀損之
      扣款23,500元）及兩造爭執經認定之工程款219,517元（
      計算式：79,677（客廳及餐廳80×80公分拋光石英磚）
      +14,800（後陽台南方造型）+32,500（客廳電視櫃等）
      +900（防盜燈）+8,640（玄關窯燒玻璃）+36,000（後陽
      台牆面地坪洗宜蘭石）+13,500（書房木作拉門等）
      +32,000（TOTO琺瑯浴缸）+1,500（不銹鋼防風罩）
      =219,517），合計共1,279,411元（計算式：419,805
      +640,089+219,517=1,279,411），是設計監造費應為
      127,941元（計算式：1,279,411×10％=127,941，元以下
      4捨5入）。
九、被上訴人是否應給付上訴人208,240元？
    (一)保全證據鑑定費49,140元部分：
      1.上訴人主張伊為提起本件訴訟所需而聲請保全證據，此
        費用係因被上訴人施作有瑕疵及恣意毀損之故，應列入
        損害賠償之項目，非作為訴訟費用等語。被上訴人則辯
        稱上訴人積欠伊998,378元工程款，卻自行申請保全證
        據，要求其負擔鑑定費，並不合理等語。
      2.按民事訴訟法第376條規定，保全證據程序之費用，除
        別有規定外，應作為訴訟費用之一部定其負擔。故此部
        分應列入本件訴訟費用，由本院依同法第87條第1項之
        規定認定應由何人負擔及其負擔之比例，非得歸為上訴
        人所受損害之範圍。是上訴人主張上情，尚無可取。
    (二)拆遷安置費用150,000元部分：
      1.上訴人係因被上訴人工程瑕疵及入屋四處毀損之故，房
        屋已不得供居住，乃於86年11月20日起至97年3月3日止
        另外委人打掉工程重新施作，此段期間，上訴人確有未
        能居住使用系爭房屋之事實，而系爭住租金經鑑定可達
        每月100,000元，就此損害以每月50,000元租金計算，
        被上訴人共應賠償150,000元等語，並提出訴外人杜信
        宗建築師事所函、簡梅蘭證明書為證（原審卷第399至
        423 頁、本審卷第247頁）。被上訴人則辯稱依鑑定報
        告，回復工程所需時間並不用10日即可完成，且施工中
        亦無需搬離，況上訴人亦當庭表示其未租屋，也提不出
        租屋合約及支付房租之證明，僅謂其如游牧民族般到處
        至親友家借住，故上訴人此部分請求不合理等語。
      2.按損害賠償，除法律另有規定或契約另有訂定外，應以
        填補債權人所受損害及所失利益為限，為民法第216條
        第1項所明定。此即所謂損害填補原則，必債權人受有
        實際之損害，債務人始負賠償責任。經查，上訴人自承
        系爭房屋原係供其與家人自住，系爭工程瑕疵改善期間
        ，伊實際上係四處借住，故未實際支出租金，伊係參考
        同棟其他建物之出租行情每月50,000元來計算等情（原
        審卷第338頁），足徵上訴人於系爭工程改善期間並未
        另行租屋及支付租金，實際上即未受有另行支付租金之
        損害；至上訴人所稱係依建築師鑑定報告，爭房屋之租
        金經鑑定可達每月100,000元等語，然上訴人並未能證
        明其有何出租系爭房屋之計劃，致受有租金之損失，其
        主張被上訴人應賠償安置費用150,000元。
    (三)毀損花瓶及咖啡壺部分9,100元部分：
      1.上訴人主張被上訴人等人於96年5月31日至系爭房屋毀
        損部分裝潢時，伊所有之花瓶與咖啡壺亦遭毀損，故被
        上訴人應賠償9,100元等語。被上訴人則辯稱上訴人無
        法證明伊有毀損上開物品，且該物品價值亦不能僅憑上
        訴人記憶口述為證等語。
      2.經查，上訴人主張被上訴人及張德發、林文章毀損花瓶
        、咖啡壺等語，並提出臺灣士林地方法院檢察署檢察官
        聲請簡易判決處刑書影本為證（原審卷第34至36頁），
        並經本院依職權調閱上開刑事卷查證屬實，且被上訴人
        與張德發並經原法院刑事庭97年度易字第1143號判決毀
        損他人物品罪，處有期徒刑3月，得易科罰金，經被上
        訴人提起上訴後，亦經本院刑事庭97年度上易字第2509
        號駁回其上訴確定，而稽諸該聲請簡易判決處刑書及刑
        事判決所載之犯罪事實，均未提及被上訴人等人有毀損
        系爭房屋內之花瓶及咖啡壺等情。再查，被上訴人雖於
        96 年6月26日臺北市政府警察局士林分局調查時供稱「
        期間，我分別約了組合櫃及鋁窗之包商綽號『第一』及
        『阿發』之男子一同至乙○○之家中。屆時，我與『第
        一』及『阿發』之包商，便拿了榔頭開始針對乙○○認
        為不好之裝潢進行敲洞作記號（含天花板、天花板、牆
        壁等）及拆卸櫥櫃門片攜回整修，惟在搬移家具時，綽
        號『第一』及『阿發』之包商不慎分別將乙○○之花瓶
        及咖啡壺打破，但2位包商皆同意要賠償.... 」等語。
        然被上訴人與張德發，上開行為既經判決毀損罪確定，
        則渠等至系爭房屋為毀損之行為，即非執行職務之行為
        ，上訴人無庸就綽號「第一」及「阿發」之包商，過失
        毀損上訴人所有花瓶及咖啡壺負僱用人之連帶賠償責任
        。再依被上訴人警詢供稱花瓶及咖啡壺係綽號「第一」
        及「阿發」之包商不慎打破等語，而上訴人亦未能證明
        被上訴人有何致生損害共同原因之過失行為，是被上訴
        人亦無共同侵權行為，上訴人應向實際毀損花瓶及咖啡
        壺之人求償，其主張被上訴人應賠償9,100元，並無可
        取。
十、綜上所述，就原判決認上訴人尚積欠被上訴人工程款
    256,302元，上訴人主張應再扣除附表2中「HCG馬桶」價款
    26,050 元、「全室天花板」工程款58,840元、附表3中「客
    廳及餐廳80×80拋光石英磚」工程款79,677元、「黑金鋒大
    理石檯面」工程款32,500元、「防盜燈」工程款900元、「
    玄關窯燒玻璃」工程款8,640元、「後陽台牆面地坪洗宜蘭
    石」工程款36,000元、「TOTO琺瑯浴缸」工程款32,000元、
    「不銹鋼防風罩」工程款1,500元、「設計監造費」127,941
    元、「保全證據鑑定費」49,140元、「拆遷安置費用」
    150,000元、「毀損花瓶及咖啡壺」9,100元，被上訴人應賠
    償其355,986元等語，並無所據。從而，上訴人依債務不履
    行及侵權行為之法律關係，請求被上訴人給付355,986元及
    自起訴狀繕本送達翌日起至清償日止，按週年利率5％計算
    之利息，並無理由，應予駁回，其假執行之聲請亦失所附麗
    ，應併予駁回。原審為上訴人敗訴之判決，及駁回其假執行
    之聲請，並無不合。上訴意旨指摘原判決不當，求予廢棄改
    判，為無理由，應予駁回。
十一、本件事實已臻明確，兩造其餘攻擊或防禦之方法，經核於
    判決結果無何影響，爰不一一論述，附此敘明。
十二、據上論結，本件上訴為無理由，依民事訴訟法第449條第1
    項、第78條，判決如主文。
中    華    民    國    98    年    7     月    7     日
                    民事第三庭
                        審判長法  官 林敬修
                              法  官 張靜女
                              法  官 吳青蓉
正本係照原本作成。
不得上訴。
中    華    民    國    98    年    7     月    8     日
                              書記官 吳碧玲


司法院資訊處製作；財團法人民間司法改革基金會備份。
